# Effizienz und Rationalität 

## Soziale Phänomene

- Soziale Phänomene entstehen durch Entscheidungen und Interaktion von Individuen. 

- Sie sind regelmäßig  	&bdquo;Ergebnis menschlichen Handelns aber nicht menschlichen Entwurfs&ldquo; (Hayek) (**spontane Ordnung**)

## Gleichgewichte

- Ein Gleichgewicht liegt vor, wenn ein System ohne &bdquo;Störungen&ldquo;  durch äußere Einflüsse in Ruhe verbleibt. 

[Kasten mit ausführlicher Erläuterung?]::

- Muster: Individuelle Entscheidungen $\rightarrow$ Interaktion/Anpassung/Aggregation $\rightarrow$ Gleichgewicht. Exogener Schock $\rightarrow$ neue individuelle Entscheidungen $\rightarrow$ Interaktion/Anpassung/Aggregation $\rightarrow  \dots$

## Erklärungen durch Modelle

(wissenschaftliche) **Erklärung**: Antwort auf eine Warum-Frage unter Rückgriff auf systematische Zusammenhänge

**Theorie**: Systematische Vorstellung über Aspekte der Welt

**Modell**: Theoriegeleitetes Abbild einer Situation


**Modellgestützte Erklärung**: 

- **Systematischer Zusammenhang** zwischen unabhängigen und abhängigen Variablen.

- Erlaubt die Formulierung einer **Erwartung** über Entwicklung der abhängigen Variable in Abhängigkeit von der Entwicklung der unabhängigen Variable(n). 

- **Komplexität** des Modells **steuerbar**  
$\rightarrow$ möglichst **einfache Modelle** verwenden

- Fokussierung auf **interessante Zusammenhänge**

- Erlaubt **keine** Prognose von **Einzel**ereignissen

- In jedem **Einzelfall** wirkt eine **Vielzahl von unsystematischen Einzelfaktoren**, die sich nicht systematisch erklären lassen. 



```{r Modell-Stoerung, echo=F, warning=F, message=F, cache=F}
library(tidyverse)

set.seed(77)

df <- data.frame(x = 0:100) %>%
  mutate(y = exp(x)^.02,
         obs = y + rnorm(n = n(), mean = 0, sd = .5))

model <- df %>% lm(obs ~ x + I(x^2), .)
df$fit <- fitted(model)

ggplot(df, aes(x, obs)) +
  geom_point(aes(color = "Beobachtungen")) +
  geom_line(aes(y = fit, color = "Erklärter Zusammenhang")) +
  geom_segment(aes(x = x, xend = x, y = obs, yend = fit, color = "Unerklärter Rest"), alpha = 0.5) +
  scale_color_manual(values = c("Beobachtungen" = "black", "Erklärter Zusammenhang" = "blue", "Unerklärter Rest" = "red")) +
  scale_x_continuous(breaks=NULL)+
  scale_y_continuous(breaks=NULL)+
  labs(title= "Erklärter und unerklärter Teil von Bebachtungen",
      x= "Unabhängige Variable",
      y= "Abhängige Variable",
      color = "",
      caption="Darstellung: Jan S. Voßwinkel") +
  theme_light()+
  theme(legend.position = "bottom")
```


- Modelle erlauben es, den Grad an Komplexität zu steuern. 
  - Beschränkung (zunächst) auf Zusammenhänge, von denen man annimmt, dass sie stark sind  
  - dann ggf sukzessive Aufnahme weiterer Zusammenhänge

## Typische Grundannahmen in ökonomischen Modellen



- **Methodologischer Individualismus**   	&bdquo;[A]lle sozialen Phänomene, insbesondere das Funktionieren der sozialen Institutionen [sollten] immer als das Resultat der Entscheidungen, Handlungen, Einstellungen menschlicher Individuen verstanden werden und (...) wir [dürfen] nie mit einer Erklärung aufgrund sogenannter 'Kollektive' (Staaten, Nationen, Rassen usw.) zufrieden sein.&ldquo; (Karl Popper 1992, S. 116)

- **Normativer Individualismus **Die Ziele keines einzigen Menschen sind a priori wichtiger als die irgendeines anderen Menschen. Ausschließlich Individuen und alle Individuen sind Quelle von Werten.

- **Rationalität** der handelnden Subjekte wird unterstellt (Verknüpfung
von Situation und Handlung möglich)

- **Präferenzen** werden als **gegeben** angenommen 

- **Veränderliche Restriktionen** bestimmen folglich Ergebnisse


## Twitter-Universität: Methodologischer Individualismus und sonstigen Annahmen in der Ökonomik {-}

<blockquote class="twitter-tweet" data-dnt="true"><p lang="de" dir="ltr">Wie kann das sein? Die „Mainstream“-Ökonomie beschäftigt sich seit Jahren mit Fragen von Marktmacht und Einflussnahme. Vorschläge zu wirksamem Klimaschutz, die auf einer Analyse der Anreize und Machtverhältnisse basieren, werden seit Jahren nicht oder nur halbherzig umgesetzt. <a href="https://t.co/xxRjN3FgUy">https://t.co/xxRjN3FgUy</a></p>&mdash; Veronika Grimm (@GrimmVeronika) <a href="https://twitter.com/GrimmVeronika/status/1641749578754957313?ref_src=twsrc%5Etfw">March 31, 2023</a></blockquote> <script async src="https://platform.twitter.com/widgets.js" charset="utf-8"></script>    



## Individuelles Entscheidungsproblem

Das Folgende ist fast wörtlich aus @detel_grundkurs_2007 S. 20 übernommen.

### Basisschema der Handlungserklärung

1. Person $S$ wünscht, Ziel $Z$ zu realisieren.

2. $S$ glaubt, die Handlung $H$ sei ein Mittel, um $Z$ zu realisieren.

3. **$S$ vollzieht Handlung $H$**.


Das Basisschema ist noch unvollständig:

- Was ist, wenn es für $S$ bessere Handlungen als $H$ gibt, $Z$ zu
realisieren? Dann wäre es nicht vernünftig, $H$ zu vollziehen.
-  Was ist, wenn es $S$ $H$ gar nicht vollziehen kann?
-  Was ist, wenn $H$ mit negativen Folgen einhergeht, die schlimmer
sind, als $Z$ nicht zu realisieren?
-  Was ist, wenn $S$ noch weitere Ziele realisieren will, die mit $Z$
nicht vereinbar sind?

$\Rightarrow$ **erweitertes Schema der Handlungserklärung**


### Erweitertes Schema der Handlungserklärung

1. $S$ hat die Absicht, Ziel $Z$ zu realisieren.

2. $S$ glaubt, dass, wenn sie Handlung $H$ vollzieht, sie somit $Z$
realisieren kann.

3. $S$ glaubt in der Lage zu sein, $Z$ zu realisieren und $H$ zu vollziehen.

4. $S$ weiß, wie man $Z$ realisiert und $H$ vollzieht.

4. $S$ glaubt nicht, dass es etwas Besseres gibt als $H$, um $Z$ zu
realisieren.

5. $S$ glaubt nicht, dass der Vollzug von $H$ Folgen hat, die schlimmer
sind als nicht $Z$ realisieren zu können.

6. $S$ hat nicht die Absicht, ein Ziel zu realisieren, von dem $S$
weiß, dass es unvereinbar damit ist, $Z$ zu realisieren, und das
sie $Z$ gegenüber vorzieht.

7. **$S$ vollzieht Handlung $H$.**

### Zwischenfazit

- Erklärungen rationaler Handlungen unterstellen nicht zwangsläufig,
dass die handelnde Person "alles richtig"  macht. 
-  Insbesondere lässt es beschränkte Handlungsmöglichkeiten zu und unvollständige
oder fehlerhafte Informationslagen.
- Das **Rationalprinzip** ist weniger eine Behauptung über die handelnde
Person, sondern ein Schema, eine **"Grammatik" der Erklärung**.


### Nutzenmaximierung


- Darstellung der Ziele eines Individuums mittels Nutzenfunktionen: $U=U(x_1, x_2, \dots, x_n)$.

- Der Nutzen hängt ab von den konsumierten Gütern oder sonstigen Umständen $x_i$

- Zur Vereinfachung: Beschränkung auf wenige Güter


- Ein Beispiel: $U(x_1, x_2)=\frac{1}{2} \sqrt{x_1\times x_2}$

#### 3D-Darstellung: Nutzengebirge

```{r echo=F, warning=F, message=F, cache=F}

library(mosaic)
library(plotly)

f <- function(x1, x2){.5*(x1*x2)^.5}


u <- outer(x1, x2, f)


# Werte für x1 usw. werden aus dem anderen chunk übernommen

p <- plot_ly(z = u, type = "surface", opacity=.5) %>%
 #
  layout(scene = list(xaxis = list(title ="x<sub>1</sub>", showticklabels = FALSE), yaxis = list(title = "x<sub>2</sub>", showticklabels = FALSE), zaxis = list(title = "U", showticklabels = FALSE))) %>%
   config(displaylogo = FALSE,
          scrollZoom = F) %>%            add_surface(
      contours = list(
      z = list(
      show=T,
      usecolormap=T,
      highlightcolor="#ff0000",
      project=list(z=TRUE)
      )
    )
  )%>% layout(
    scene = list(
      camera=list(
        eye = list(x=-1, y=-2, z=.2)
        )
      )
  )%>% 
  hide_colorbar()

p

```

#### 2D-Darstellung: Kombinationen von beiden Gütern, die zu gleichem Nutzenniveau führen


```{r echo=F, message=F, warning=F, cache=F}
p <- plot_ly(z = u, type = "contour", opacity=.5) %>%
  layout(xaxis = list(title ="x<sub>1</sub>", showticklabels = FALSE), yaxis = list(title = "x<sub>2</sub>", showticklabels = FALSE)) %>%
   config(displaylogo = FALSE)%>% 
  hide_colorbar()

p
```


#### Indifferenzkurven und Budgetrestriktionen

Nutzenfunktion: $U(x_1, x_2)=x_1\times x_2$

Indifferenzkurve: $x_2=\frac{\bar{U}}{x_1}$

Budgetrestriktion: $I=p_1 x_1+p_2 x_2$

Budgetlinie: $x_2=\frac{I}{p_2}- \frac{p_1}{p_2}x_1$



```{r echo=F, warning=F, message=F, cache=F}
# Bibliotheken laden
library(mosaic)
library(latex2exp)

# Funktionen definieren

x <- 0:10

I_1 <- function(x) 10/x
I_2 <- function(x) 25/x
I_3 <- function(x) (5*7.5)/x

b1 <- function(x) 10-x
b2 <- function(x) 10-(2/3)*x


#Gleichgewichtsmenge x1^0
x10 <- uniroot(function(x) -25/x^2 + 1, range(x))$root

#Gleichgewichtsmenge x20

x20 <- b1(x10)

#Gleichgewichtsmenge x1^1
x11 <- uniroot(function(x) -(5*7.5)/x^2 + 2/3, range(x))$root


# Chart

chart <- ggplot() +
  stat_function(aes(color = "I_1"), fun = I_1, xlim = c(uniroot(function(x) I_1(x) - 18, range(x))$root,18))+
   annotate(geom = "text", x=18, y=I_1(18), hjust=-0.4, label=expression(I[1]),color = "grey30")+
  #
  stat_function(aes(color = "I_2"), fun = I_2, xlim = c(uniroot(function(x) I_2(x) - 18, range(x))$root,18)) +
   annotate(geom = "text", x=18, y=I_2(18), hjust=-0.4, label=expression(I[2]),color = "grey30")+
  #
  stat_function(aes(color = "I_3"), fun = I_3, xlim = c(uniroot(function(x) I_3(x) - 18, range(x))$root,18)) +
  annotate(geom = "text", x=18, y=I_3(18), hjust=-0.4, label=expression(I[3]),color = "grey30")+
  #
  stat_function(aes(color = "budget"), fun = b1, xlim=c(0,10))+
  stat_function(aes(color = "budget"), fun = b2, linetype="dashed", xlim=c(0,15))+
  #
  annotate("segment", x = x10, xend = x10, y = 0, yend = x20,
           linetype = "dashed") +
  #
  annotate("segment", x = 0, xend = x11, y = x20, yend = x20,
           linetype = "dashed") +
  #
  annotate("segment", x = x10, xend = x10, y = 0, yend = x20,
           linetype = "dashed") +
  #
    annotate("segment", x = x11, xend = x11, y = 0, yend = x20,
           linetype = "dashed") +
  #
  scale_color_manual(values=c("red", "green", "green", "green"))+
  #scale_fill_manual(values=c("green", "orange"))+
  scale_x_continuous(expand = c(0, 0), 
                    breaks = c(0, x10, x11, 10, 15), labels = expression("0",x[1]^0, x[1]^1, frac(I^0, p[1]^0), frac(I^0, p[1]^1) ),
                     limits = c(0, 20)) +
  scale_y_continuous(expand = c(0, 0), 
                     breaks = c(0,x20, 10), labels = c("0", latex2exp::TeX(r"($x_2^0=x_2^1$)"), latex2exp::TeX(r"($\frac{I^0}{p_1^0}$)") ),
                     limits = c(0,20)) +
  theme_classic() +
  theme(panel.grid = element_blank(),
        legend.position = "none", #Damit Legende unterdrückt.
       ) +
  theme(axis.line = element_line(arrow = arrow(type='closed', length = unit(5,'pt'))))+
  labs(x = latex2exp::TeX(r'($x_1$)'), y = latex2exp::TeX(r'($x_2$)'), 
       color = NULL, fill = NULL)
    chart

```



#### Das Verhältnis zwischen Rationalität und Nutzenmaximierung

[Code auf eigene Seite auslagern, damit python funktioniert]::

```{python}
#| warning: false
#| message: false
#| output: false

from graphviz import Source
from IPython.display import display

dot = '''
digraph clusters_example {
  graph [rankdir=LR]

  node [style=filled, color=white, fixedsize=true, width=2.5, height=1.2]

  subgraph cluster_3 {
    style=filled; color="#00ffff30"
    c1 [label="Eigenschaften des\n Entscheidungsverhaltens"]
    c2 [label="Rationalität"]
    c1 -> c2
    label = "Axiomatischer Rationalitätsbegriff"
  }

  subgraph cluster_2 {
    style=filled; color="#00ffff65"
    b1 [label="(Rationale) Entscheidung"]
    b2 [label="Nutzenfunktion"]
    b1 -> b2
    label = "Offenbarte Präferenzen"
  }

  subgraph cluster_1 {
    style=filled; color="#00ffff"
    a1 [label="Nutzenfunktion"]
    a2 [label="Rationale Entscheidung"]
    a1 -> a2
    label = "Hedonistischer Nutzenbegriff"
  }
}
'''

src = Source(dot)
# display(src)

#Datei erzeugen 
src.format = 'svg'  # Format setzen
src.render(filename='Rationalitaet', cleanup=True)  # Erzeugt output.svg
```

![Nutzen und Rationalität](Rationalitaet.svg)

### Gesellschaftliches Entscheidungsproblem

#### Pareto-Verbesserungen und Pareto-Effizienz

[Edgeworth]::

[Hier auch potenzielle Pareto-Verbesserungen]::

#### Auswahl zwischen verschiedenen effizienten Zuständen
