# Das Doughnut-Modell

## Grundmodell

-   Das Doughnut-Modell geht auf @raworth_safe_2012 und nachfolgende Publikationen der gleichen Autorin zurück

-   Der Kern des Modells wird durch eine **ringförmige Struktur** beschrieben

    -   Im Inneren liegt die sog. **soziale Basis**. Diese muss mindestens erfüllt werden, sonst drohen Entbehrungen wie Hunger, Analphabetismus, mangelnde Gesundheitsversorgung usw.

    -   Außerhalb des Ringes liegen die planetaren (und lokalen) Grenzen der Natur. Hier drohen eine zu hohe Konzentration von Treibhausgasen in der Atmosphäre, der Abbau der Ozonschicht oder ein Verlust der Biodiversität.

    -   Es ist auch möglich, dass sich eine Gesellschaft sowohl im Innern als auch im Äußeren des Ringes befindet (insofern ist die grafische Repräsentation nicht ganz passend).

    -   Erstrebenswert ist der innere Ring (hier grün dargestellt), der Doughnut.

```{r}
#| message: false
#| warning: false
#| fig-cap: Der Doughnut
#| fig-link: Doughnut

library(ggplot2)
library(dplyr)
library(scales)

# Anzahl der Ringe (Segment-Dicke)
n <- 200

# Farbverlauf von innen (rot) nach außen (Rot-Orange-Gelb-Grün-Gelb-Orange-Rot)
farben <- colorRampPalette(c("red", "orange", "yellow", "green", "yellow", "orange", "red"))(n)

# Daten mit Segmenten in radialer Richtung
farbverlauf <- data.frame(
  xmin = seq(3, 3.3 - 0.3/n, length.out = n),
  xmax = seq(3 + 0.3/n, 3.3, length.out = n),
  ymin = 0,
  ymax = 1,
  Farbe = farben
)

ggplot(farbverlauf) +
  geom_rect(aes(
    fill = Farbe,
    xmin = xmin, xmax = xmax,
    ymin = ymin, ymax = ymax
  ), color = NA) +
  scale_fill_identity() +
  coord_polar(theta = "y", clip="off" ) +
  xlim(c(2.8, 3.3)) + # mit oder ohne Loch?
  theme_void() +
  labs(title = "Das Doughnut-Model",
       caption= "Darstellung: Jan S Voßwinkel basierend auf Raworth (2012)") +
  annotate("text", x = 2.8, y = 0.5, label = "Armut/\nKonflikte", size = 7) + # Added text annotation
  annotate("text", x = 3.2, y = 0.1, label = "Planetare\n Grenzen", size = 7, hjust = -.9) # Adjusted text annotation position and

```

-   @raworth_safe_2012 ist ein regelmäßiger Bezugspunkt für wachstumsskeptische Perspektiven und Kritik an einem "kapitalistischen" System

## Entwicklung in der Zeit: Statische Betrachtung

```{r}
#| warning: false
#| message: false
#| fig-cap: Entwicklung im statischen Doughnut

library(ggplot2)

df <- data.frame(
  x = rep(1:100, each = 100),
  y = rep(1:100, times = 100)
)



farben <- c("red", "orange", "yellow", "green", "yellow", "orange", "red")

# Hier wird der Bereich für die Enden gestreckt (Rot bei 1 und 25 sowie 75 und 100)
values <- scales::rescale(c(1, 25, 40, 50, 60, 75, 100))

ggplot(df, aes(x = x, y = y, fill = y)) +
  geom_raster() +
  scale_fill_gradientn(
    colours = farben,
    values = values,
    guide = "none"
  )+
   annotate("text", x = 50, y = 15, label = "Armut", size=7) +
   annotate("text", x = 50, y = 90, label = "Planetare Grenzen", size=7) +
#  geom_hline(yintercept = c(30, 70), linetype="dashed") +
  geom_curve(x=1, y=50, xend=80, yend=75,
             curvature=-.1,
             arrow=arrow())+
  labs(title = "Obere und  untere Grenzen der Ressourcennutzung, -transformation und -zerstörung",
      subtitle="Statische Betrachtung",
      x="Zeit",
      y= "Materieller Wohlstand")+
  # Die theme()-Funktion ist der Schlüssel zur Anpassung des Aussehens.
  theme(
    # --- Gitterlinien entfernen ---
    # Entfernt die Hauptgitterlinien (major grids)
    panel.grid.major = element_blank(),
    # Entfernt die Nebengitterlinien (minor grids)
    panel.grid.minor = element_blank(),

    # --- Achsen-Ticks und deren Beschriftungen entfernen ---
    # Entfernt die Ticks (die kleinen Striche an den Achsen)
    axis.ticks = element_blank(),
    # Entfernt die Tick-Beschriftungen (die Zahlen an den Achsen)
    axis.text.x = element_blank(),
    axis.text.y = element_blank(),

    # --- Zusätzliche ästhetische Anpassungen ---
    # Setzt einen sauberen, weißen Hintergrund für das Panel
    panel.background = element_rect(fill = "white")#,
    # Fügt die Achsenlinien wieder hinzu, da sie durch das Entfernen des Gitters verschwinden können
    #axis.line = element_line(colour = "black")
  )
```

## Entwickung in der Zeit: Dynamischer Doughnut

```{r}
#| message: false
#| warning: false

library(tidyverse)

df <- data.frame(
  x = rep(1:100, each = 100),
  y = rep(1:100, times = 100)
)

# Parameter für den Trichter
w0 <- 20   # Startbreite bei x=1
w1 <- 70   # Endbreite bei x=100
mitte <- 50 # Zentrum des Trichters

# Neue Variable: Normalisierter Abstand vom Zentrum (abhängig von X)
df$w <- w0 + (w1 - w0) * (df$x - 1) / 99

df <- df %>% mutate(z = ifelse(y > mitte, (y - mitte)/w, 5*(y-mitte)/100))

df$z1 <- (df$y - mitte) / df$w


# Farben und Positionen im Gradienten
farben <- c("red", "orange", "yellow", "green", "yellow", "orange", "red")
values <- c(0, 0.35, 0.4, 0.5, 0.6, 0.65, 1)


# Plot mit dynamischem Trichter
ggplot(df, aes(x = x, y = y, fill = z)) +
  geom_raster() +
  scale_fill_gradientn(
    colours = farben,
    values = values,
    guide = "none"
  ) +
  geom_curve(x=1, y=50, xend=80, yend=75,
             curvature=-.1,
             arrow=arrow())+
  labs(
    title = "Obere und untere Grenzen der Ressourcennutzung, -transformation und -zerstörung",
    subtitle = "Optimistische dynamische Betrachtung",
    x = "Zeit",
    y= "Materieller Wohlstand"
  ) +
  # Die theme()-Funktion ist der Schlüssel zur Anpassung des Aussehens.
  theme(
    # --- Gitterlinien entfernen ---
    # Entfernt die Hauptgitterlinien (major grids)
    panel.grid.major = element_blank(),
    # Entfernt die Nebengitterlinien (minor grids)
    panel.grid.minor = element_blank(),

    # --- Achsen-Ticks und deren Beschriftungen entfernen ---
    # Entfernt die Ticks (die kleinen Striche an den Achsen)
    axis.ticks = element_blank(),
    # Entfernt die Tick-Beschriftungen (die Zahlen an den Achsen)
    axis.text.x = element_blank(),
    axis.text.y = element_blank(),

    # --- Zusätzliche ästhetische Anpassungen ---
    # Setzt einen sauberen, weißen Hintergrund für das Panel
    panel.background = element_rect(fill = "white")#,
    # Fügt die Achsenlinien wieder hinzu, da sie durch das Entfernen des Gitters verschwinden können
    #axis.line = element_line(colour = "black")
  )

```

## Der Doughnut und die Kapitalismuskritik

-   @acharya_hole_2026 versuchen eine empirische Überprüfung, ob sich die Kapitalismuskritik auf das Doughnut-Modell stützen lässt.

-   Es ist überhaupt nur ein sehr schwacher Zusammenhang zwischen Wirtschaftssystem und Doughnut-Zielen erkennbar, wenn überhaupt, dann sind die Ergebnisse eher *kapitalismusfreundlich*.

```{r}
#| message: false
#| warning: false
#| fig-cap: "Der Doughnut als Basis für Kapitalismuskritik?"


# Falls das Paket noch nicht installiert ist:
# install.packages("DiagrammeR")

library(DiagrammeR)

grViz("
digraph DonutCritique {

  // Globale Layout-Einstellungen
  graph [rankdir = TB, nodesep = 0.5, ranksep = 0.7]

  // Globale Node-Einstellungen
  node [fontname = Helvetica, style = \"filled, rounded\", shape = rect, fontsize = 11]

  // 1. Das theoretische Modell (Donut)
  subgraph cluster_theory {
    label = \"Theoretischer Rahmen (Kate Raworth)\"
    color = \"#4CAF50\"
    style = dashed

    Donut [label = \"DOUGHNUT-MODELL\\n Sicherer & Gerechter Raum \", shape = doubleoctagon, fillcolor = \"#E8F5E9\"]
    Hypothesis [label = \"Annahme: Kapitalismus/Neoliberalismus\\nerzeugt strukturelle Instabilität\", fillcolor = \"#FFEBEE\"]

    Donut -> Hypothesis [label = \"Vorhersage\"]
  }

  // 2. Die empirische Formalisierung
  subgraph cluster_test {
    label = \"Empirischer Härtetest\"
    color = \"#1E88E5\"
    style = dashed

    Fraser [label = \"Fraser Index\\n(Wirtschaftliche Freiheit)\", fillcolor = \"#E3F2FD\"]
    VarCoeff [label = \"Variationskoeffizient\\n(Maß für Unausgewogenheit)\", fillcolor = \"#E3F2FD\"]
    Data [label = \"Indikatoren:\\nUmweltleistung (EPI)\\nMenschliche Entwicklung (HDI)\", fillcolor = \"#E3F2FD\"]
  }

  // 3. Die Ergebnisse (Die Widerlegung)
  subgraph cluster_results {
    label = \"Ergebnisse der Untersuchung\"
    color = \"#C62828\"
    style = dashed

    Result1 [label = \"Kein signifikanter Zusammenhang\\nzwischen Freiheit & Instabilität\", fillcolor = \"#FFCDD2\"]
    Result2 [label = \"Kapitalistische Länder weisen\\nstabilere/gleichmäßigere Entwicklung auf\", fillcolor = \"#FFCDD2\"]
    Verdict [label = \"Doughnut-Modell empririsch\\nnicht für Kapitalismuskritik geeignet\", shape = box, penwidth = 3, fillcolor = \"#B71C1C\", fontcolor = white]
  }

  // 4. Alternative Erklärungsansätze (Neoklassik)
  Alt [label = \"Bewährte Lösungen:\\n• Eigentumsrechte\\n• Internalisierung externer Effekte\\n• Umverteilung\", fillcolor = \"#FFF9C4\"]

  // Verbindungen
  Hypothesis -> Fraser [label = \"getestet gegen\"]
  Fraser -> Result1
  VarCoeff -> Result1 [label = \"Messmethode\"]
  Result1 -> Result2
  Result2 -> Verdict
  Verdict -> Alt [label = \"Empfehlung: Weiter mit\"]
}
")
```

