# Geld

## Geldbegriff und Geldfunktionen

- Geld ist ein Begrif für Aktiva, die regelmäßig Bezahlvorgänge genutzt werden.

- Aus ökonomischer Sicht gibt es Geld jenseits gesetzlicher Zahlungsmittel (Beispiele?)

- Geldfunktionen

  - Zahlungsfunktion
  - Wertaufbewahrungsfunktion
  - Recheneinheit

## Geldschöpfung durch Kreditvergabe

### Keine Kreditvergabe durch Banken

```{r}
#| message: false
#| warning: false
#| fig-cap: Bank mit 100% Reservehaltung

library(knitr)
library(kableExtra)
# library(IRdisplay)

df <- data.frame(
  Spalte1 = c("Reserven", ""),
  Spalte2 = c("100", ""),
  leer1   = c(" "," "),
  leer2   = c(" "," "),
  Spalte3 = c("Einlage", ""),
  Spalte4 = c("100", "")
)

tbl <- kable(df, "html", col.names = rep("", 6), align = "lrcclr") %>%  # Spalte 1 & 3 links, 2 & 4 rechts, Leer-Spalten zentriert
  kable_styling(full_width = FALSE) %>%
  add_header_above(c("Aktiv" = 3, "Passiv" = 3), line = FALSE) %>%
  add_header_above(c("Erste Bank" = 6)) #%>%
# column_spec(4, border_left = TRUE)  # vertikale Linie vor Spalte 3

# IRdisplay::display_html(as.character(tbl))

tbl
```


### Kreditvergabe aus Einlagen bei teilweiser Reservehaltung
```{r}
#| message: false
#| warning: false
#| fig-cap: Bankensystem mit 10% Reservehaltung

library(knitr)
library(kableExtra)

df <- data.frame(
  Spalte1 = c("Reserven", "Kredit"),
  Spalte2 = c("10", "90"),
  leer1   = c(" "," "),
  leer2   = c(" "," "),
  Spalte3 = c("Einlage", ""),
  Spalte4 = c("100", "")
)

tbl1 <- kable(df, "html", col.names = rep("", 6), align = "lrcclr") %>%  # Spalte 1 & 3 links, 2 & 4 rechts, Leer-Spalten zentriert
  kable_styling(full_width = FALSE) %>%
  add_header_above(c("Aktiv" = 3, "Passiv" = 3), line = FALSE) %>%
  add_header_above(c("Erste Bank" = 6)) #%>%
# column_spec(4, border_left = TRUE)  # vertikale Linie vor Spalte 3

#IRdisplay::display_html(as.character(tbl))

Einlage <- 90
Reserve <- .1* Einlage


df <- data.frame(
  Spalte1 = c("Reserven", "Kredit"),
  Spalte2 = c(Reserve, Einlage-Reserve),
  leer1   = c(" "," "),
  leer2   = c(" "," "),
  Spalte3 = c("Einlage", ""),
  Spalte4 = c(Einlage, "")
)

tbl2 <- kable(df, "html", col.names = rep("", 6), align = "lrcclr") %>%  # Spalte 1 & 3 links, 2 & 4 rechts, Leer-Spalten zentriert
  kable_styling(full_width = FALSE) %>%
  add_header_above(c("Aktiv" = 3, "Passiv" = 3), line = FALSE) %>%
  add_header_above(c("Zweite Bank" = 6)) #%>%
# column_spec(4, border_left = TRUE)  # vertikale Linie vor Spalte 3

# IRdisplay::display_html(as.character(tbl))

library(knitr)
library(kableExtra)

Einlage <- 81
Reserve <- .1* Einlage


df <- data.frame(
  Spalte1 = c("Reserven", "Kredit"),
  Spalte2 = c(Reserve, Einlage-Reserve),
  leer1   = c(" "," "),
  leer2   = c(" "," "),
  Spalte3 = c("Einlage", ""),
  Spalte4 = c(Einlage, "")
)

tbl3 <- kable(df, "html", col.names = rep("", 6), align = "lrcclr") %>%  # Spalte 1 & 3 links, 2 & 4 rechts, Leer-Spalten zentriert
  kable_styling(full_width = FALSE) %>%
  add_header_above(c("Aktiv" = 3, "Passiv" = 3), line = FALSE) %>%
  add_header_above(c("Dritte Bank" = 6)) #%>%
# column_spec(4, border_left = TRUE)  # vertikale Linie vor Spalte 3

# IRdisplay::display_html(as.character(tbl))

tbl1
tbl2
tbl3
```



Geldmengenmultiplikator: $\frac{1}{R}$ mit $R$: Reservehalungssatz

### Kreditvergabe ohne Einlagen

Ja, das geht

## Geldmenge und Preisniveau

## Inflation

### Begriff

### Probleme

### Inflation vs. Deflation


$PY=VM$

Mit $P$: Preisniveau, $Y$: BIP, $V$: Umlaufgeschwindigkeit des Geldes, $M$: Geldmenge

Was passiert, wenn sich $M$ erhöht?