# Einleitung

## Fragestellungen

-   Was ist Effizienz und warum ist sie wichtig?

- In welchem Verhältnis steht die effiziente Nutzung von Ressourcen zur nachhaltigen Entwicklung?

- Wovon hängt es ab, ob Ressourcen effizient alloziiert werden?

-   Wie wird die effiziente Nutzung von Ressourcen ökonomisch analysiert?

- Wessen Handlungen wollen wir analysieren?

  - Individuen
  - Unternehmen
  - staatliche Akteure
  - $\dots$

## Begriff Effizienz

### Abgrenzung

- **Effektivität**:  
  - Fähigkeit, ein Ziel zu erreichen/Zielerreichungsgrad  
  - $\frac{\textrm{Ergebnis}}{\textrm{Ziel}}$
  - Mögliche Übersetzung: Wirksamkeit

- **Effizienz:**  
  - Verhältnis von Ergebnis und Einsatz  
  - $\frac{\textrm{Ergebnis}}{\textrm{Einsatz}}$

- Eine Strategie kann effektiv aber ineffizient sein (Mit Kanonen auf Spatzen schießen)  
- Eine Strategie kann grundsätzlich effizient aber ineffektiv sein (z.B. mangelnde Skalierung)

- Für **langfristige Lösungen** ist Effizienz von großer Bedeutung, da sonst Ressourcen verschwendet werden und sich Strategien nicht durchhalten lassen.

[Hier Priddat u accelerating growth]::


### Teilbereiche des Effizienzbegriffs

- Technische Effzienz  
- Kosteneffizienz  
- Allokative Effizienz

 X-University:

 <blockquote class="twitter-tweet" data-dnt="true"><p lang="de" dir="ltr">Ein extremes Beispiel: Wenn wir es bei der Ernährung nur auf technische Effizienz ankommen ließen, müssten wir uns fragen, wie wir 2.500 kcal pro Tag mit möglichst geringem Aufwand in jeden Menschen bekommen.<br><br>1/ <a href="https://t.co/VomTcc7cLS">https://t.co/VomTcc7cLS</a></p>&mdash; Jan Schnellenbach 🇺🇦🇺🇦 (@schnellenbachj) <a href="https://twitter.com/schnellenbachj/status/1631930349826588672?ref_src=twsrc%5Etfw">March 4, 2023</a></blockquote> <script async src="https://platform.twitter.com/widgets.js" charset="utf-8"></script> 

## Effizienz und nachhaltige Entwicklung 

```{python Nachhaltigkeit}
#| warning: false
#| message: false
#| include: false

from graphviz import Digraph
from IPython.display import display

dot = Digraph()

# Set common attributes for all nodes
dot.attr('node', width='2.5', shape='none')
dot.attr(nodesep='1.0')

dot.attr(label='Effizienz und nachhaltige Entwicklung', labelloc='t', labeljust='c')

# Main nodes A and B
dot.node('A', 'Effizienz', shape='underline', labeljust='c')
dot.node('B', 'nachhaltige Entwicklung', shape='underline', labeljust='c')

# Sub-nodes under A and B with text wrapping
sub_nodes_a = [
    'Bestmöglicher\l Umgang mit\l knappen Ressourcen\l',
    'Präferenzen stehen\l im Zentrum\l',
    'Nachhaltiger Umgang\l mit Ressourcen endogen\l',
    'Neoklassik:\l Anthropozentrisch\l',
    'Beinhaltet keine\l Aussagen zur Verteilung\l',
    'Zeitliche Perspektive:\l statisch vs. dynamisch\l kurz- vs. langfristig\l'
]

sub_nodes_b = [
    'Langfristige\l Nichtüberforderung\l',
    'Menschen: Selbst-\l bestimmte langfristige\l Lebensgestaltung\l Natur: Erhalt von \l Ökosystemen\l',
    'Nachhaltiger Umgang\l mit Ressourcen postuliert\l',
    'Auch\l ökosystemorientiert\l',
    'Beinhaltet\l Verteilungsaussagen\l',
    'Zeitliche Perspektive:\l Langfristorientierung\l'
]

# Create sub-nodes and align them
for i in range(len(sub_nodes_a)):
    a_node = f'A{i+1}'
    b_node = f'B{i+1}'

    dot.node(a_node, sub_nodes_a[i])
    dot.node(b_node, sub_nodes_b[i])

    # Positioning sub-nodes A[i] and B[i] in the same rank
    with dot.subgraph() as s:
        s.attr(rank='same')
        s.node(a_node)
        s.node(b_node)

    # Invisible edges to enforce vertical alignment of sub-nodes under A and B
    if i == 0:
        dot.edge('A', a_node, style='invis')
        dot.edge('B', b_node, style='invis')
    else:
        dot.edge(f'A{i}', a_node, style='invis')
        dot.edge(f'B{i}', b_node, style='invis')

    # Double arrows between corresponding sub-nodes
    dot.edge(a_node, b_node, dir='both')


# Diagramm im Notebook anzeigen
#display(dot)

#Datei erzeugen 
dot.format = 'svg'  # Format setzen
dot.render(filename='nachhaltigkeit', cleanup=True)  # Erzeugt output.svg
```


![Effizienz und nachhhaltige Entwicklung](nachhaltigkeit.svg)

## Effizienz im Rahmen rationaler Entwicklung

[Local Control]::

```{python local-control}
#| warning: false
#| message: false
#| eval: true
#| include: false

{{< include _local-control.py >}}

```

![](local-control.svg)

## Der Blick in die Welt

Daten von [Our World in Data](https://ourworldindata.org/) zu (realem) BIP pro Kopf, Lebenserwartung, Gini-Index, Bevölkerungsgröße

```{r echo=F, warning=F, message=F, cache=F}

library(tidyverse)
# library(owidR)
library(RColorBrewer)

# Daten von OWID laden

gdppc <- read.csv("gdp-per-capita-worldbank.csv")
lifeex <- read.csv("life-expectancy.csv")
gini <- read.csv("economic-inequality-gini-index.csv")
pop <- read.csv("population-long-run-with-projections.csv")

# Daten zusammenfügen

df <- gdppc %>% 
  left_join(lifeex) %>%
  left_join(gini) %>%
  left_join(pop) %>%

   #Dummy for EU Member States
  mutate(dummy_EU = as.numeric(Entity %in% c("Austria", "Belgium", "Denmark",
                                             "Finland", "France", "Germany", 
                                             "Greece", "Ireland", "Italy",
                                             "Luxembourg", "Netherlands", "Portugal",
                                             "Spain", "Sweden", "United Kingdom"))) %>%
  #Dummy for USA
  mutate(dummy_USA = as.numeric(Entity %in% c("United States")))

## Lücken füllen

df %<>%  group_by(Entity) %>% 
  fill(Gini.coefficient, .direction = "downup") %>% 
   ungroup()

# Daten ansehen

#library(psych)
#  headTail(df, top = 2, bottom = 2, ellipsis = T)

#library(knitr)
#kable(headTail(df, top = 2, bottom = 2, ellipsis = T), digits=2)
```


### BIP pro Kopf vs. Lebenserwartung

```{r echo=F, warning=F, message=F, cache=F}

options(scipen = 999)

p <- df %>% 
  filter(Year == 2019)%>%
  #Gruppen herauswerfen
  filter(Code!="",
         Entity !="World")%>%
  ggplot(aes(x= GDP.per.capita..PPP..constant.2017.international...,
             y=  Life.expectancy.at.birth..historical.,
             group=Entity)
  )+
  # scale_x_log10()+
  scale_x_continuous(labels= function(x) format(x,scientific = F) , 
                     trans = "log10"
  )+
  scale_y_continuous(labels= function(x) format(x,scientific = F) #,
                  #   trans="log10"
  )+
  scale_color_distiller(palette='Spectral')+
  geom_point(aes(color=Gini.coefficient, size=Population..historical.estimates. #, frame=year
                 )
    )+
  geom_smooth(aes(group=NULL, weight=Population..historical.estimates.))+
  theme_light()+
#  coord_cartesian(xlim = c(100, 150000))+
  # shadow_wake(.5)+
  labs(title="BIP pro Kopf vs. Lebenserwartung",
       #subtitle= expression('2020=100'),
       x="BIP pro Kopf",
       y='Lebenserwartung',
       caption = paste('Abbildung: Jan S. Voßwinkel; Daten: Our World in Data, Datenabruf:', Sys.Date(), sep = " ")
  )

#p

#p <- p + scale_x_continuous(labels= function(x) format(x,scientific = F) , 
                 #    trans = "log10"
#  )

library(plotly)

p1 <- ggplotly(p) %>%
  layout(margin = list(l = 50, r = 50, b = 100, t = 50),
         annotations = list(x = 1, y = -0.3, text =  paste('Abbildung: Jan S. Voßwinkel; Daten: Our World in Data, Datenabruf:', Sys.Date(), sep = " "),
                            xref='paper', yref='paper', showarrow = F, 
                            xanchor='right', yanchor='auto', xshift=0, yshift=0,
                            font = list(size = 11)))

p1

#library(canvasXpress)

#p2 <- canvasXpress(p)
#p2

```


### BIP pro Kopf im Zeitverlauf

```{r echo=F, warning=F, message=F, cache=F}

library(quantreg)

p <- df %>% 
  #Gruppen herauswerfen
  filter(is.na(Code)==F,
         Entity !="World")%>%
  ggplot(aes(Year, GDP.per.capita..PPP..constant.2017.international..., label=Entity))+
  geom_point(aes(color = Gini.coefficient),alpha=.7)+
  scale_color_distiller(palette='Spectral')+
  geom_quantile(size=1)+
  scale_y_continuous(labels= function(x) format(x,scientific = F) , 
                         trans = "log10"
  )+
  labs(title="BIP pro Kopf im Zeitverlauf",
       subtitle= "Kaufkraft- und inflationsbereinigt",
       x="Jahr",
       y='BIP pro Kopf',
       caption = paste('Abbildung: Jan S. Voßwinkel; Daten: Our World in Data, Datenabruf:', Sys.Date(), sep = " ")
  )
  

# p
  

p1 <- ggplotly(p) %>%
  layout(margin = list(l = 50, r = 50, b = 100, t = 50),
         annotations = list(x = 1, y = -0.3, text =  paste('Abbildung: Jan S. Voßwinkel; Daten: Our World in Data, Datenabruf:', Sys.Date(), sep = " "),
                            xref='paper', yref='paper', showarrow = F, 
                            xanchor='right', yanchor='auto', xshift=0, yshift=0,
                            font = list(size = 11)))

p1

```



```{r echo=F, message=F, warning=F, cache=F, eval=F}


### BIP pro Kopf 1990 vs. 2019

#GDPPC einst und jetzt


# neue Tabelle




df1 <- df %>% 
  filter(Year==1990) %>% 
  select(Entity, Code, `GDP per capita`) %>% 
  rename(GDPPC1990 = `GDP per capita`)

df2 <- df %>% 
  filter(year==2019) %>% 
  select(entity, code, `GDP per capita`, Population, `Gini coefficient`) %>% 
  rename(GDPPC2019 = `GDP per capita`)

df3 <- df1 %>% 
  left_join(df2)

p <- df3 %>% 
   filter(is.na(code)==F,
         entity !="World")%>%
  ggplot(aes(x=GDPPC1990,
             y=GDPPC2019,
             group=entity))+
  scale_x_continuous(labels= function(x) format(x,scientific = F) , 
                     trans = "log10"
  )+
  scale_y_continuous(labels= function(x) format(x,scientific = F) ,
                        trans="log10"
  )+
  scale_color_distiller(palette='Spectral')+
  geom_point(
    aes(color=`Gini coefficient`, 
      size=Population #, frame=year
      )
  )+
  geom_smooth(aes(group=NULL, weight=Population))+
  geom_abline(slope = 1,
              intercept = 0,
              color="red")+
  labs(title="BIP pro Kopf 1990 vs. 2019",
       #subtitle= expression('2020=100'),
       x="BIP pro Kopf 1990",
       y='BIP pro Kopf 2019',
       caption = paste('Abbildung: Jan S. Voßwinkel; Daten: Our World in Data, Datenabruf:', Sys.Date(), sep = " ")
  )

# p

p1 <- ggplotly(p)%>%
  layout(margin = list(l = 50, r = 50, b = 100, t = 50),
         annotations = list(x = 1, y = -0.3, text =  paste('Abbildung: Jan S. Voßwinkel; Daten: Our World in Data, Datenabruf:', Sys.Date(), sep = " "),
                            xref='paper', yref='paper', showarrow = F, 
                            xanchor='right', yanchor='auto', xshift=0, yshift=0,
                            font = list(size = 11)))

p1
``` 


[### Gini-Index 1990 vs. Gini-Index 2019]::

```{r echo=F, message=F, warning=F, cache=F, eval=F}

#Gini einst und jetzt


# neue Tabelle

df1 <- df %>% 
  filter(year==1990) %>% 
  select(entity, code, `Gini coefficient`) %>% 
  rename(Gini1990 = `Gini coefficient`)

df2 <- df %>% 
  filter(year==2019) %>% 
  select(entity, code, `Gini coefficient`, Population, `GDP per capita`) %>% 
  rename(Gini2019 = `Gini coefficient`)

df3 <- df1 %>% 
  left_join(df2)

p <- df3 %>% 
  filter(is.na(code)==F,
         entity !="World")%>%
  ggplot(aes(x=Gini1990,
             y=Gini2019,
             group=entity))+
  scale_x_continuous(labels= function(x) format(x,scientific = F) #, 
                    # trans = "log10"
  )+
  scale_y_continuous(labels= function(x) format(x,scientific = F) #,
                    # trans="log10"
  )+
  scale_color_distiller(palette='Spectral')+
  geom_point(
    aes(color=`GDP per capita`, size=Population #, frame=year
        )
  )+
  geom_smooth(aes(group=NULL, weight=Population))+
  geom_abline(slope = 1,
              intercept = 0,
              color="red")+
  labs(title="Gini-Index 1990 vs. 2019",
       #subtitle= expression('2020=100'),
       x="Gini-Index 1990",
       y='Gini-Index 2019 ',
       caption = paste('Abbildung: Jan S. Voßwinkel; Daten: Our World in Data, Datenabruf:', Sys.Date(), sep = " ")
  )

# p

p1 <- ggplotly(p)%>%
  layout(margin = list(l = 50, r = 50, b = 100, t = 50),
         annotations = list(x = 1, y = -0.3, text =  paste('Abbildung: Jan S. Voßwinkel; Daten: Our World in Data, Datenabruf:', Sys.Date(), sep = " "),
                            xref='paper', yref='paper', showarrow = F, 
                            xanchor='right', yanchor='auto', xshift=0, yshift=0,
                            font = list(size = 11)))

p1
```