# Effiziente Allokation auf Märkten

## Die Idee des gegenseitig vorteilhaften Tausches

s. Tafelaufschrieb

## Nachfrage und Angebot auf Märkten

### Herleitung der Nachfragefunktion

s. Tafelaufschrieb

### Aggregation der Nachfragefunktion

```{r echo=F, warning=F, message=F, cache=F}
# Bibliotheken laden
library(tidyverse)

# Funktionen definieren

x <- 0:5

demand2 <- function(x) 4-x
demand1 <- function(x) 3-.8*x

# x=4-p
#(4/5)*x=3-p
#x=(15/4)-(5/4)p

#x=(31/4)-(9/4)p

#(9/4)p=(31/4)-x

#p=(31/9)-(4/9)x 

demandg <- function(x) (31/9)-(4/9)*x 

# Schnittpunkt 

q0 <- uniroot(function(x) demand2(x) - demandg(x), range(x))$root

p0 <- function(x) 2.5

q1 <- uniroot(function(x) demand1(x) - p0(x), range(x))$root

q2 <- uniroot(function(x) demand2(x) - p0(x), range(x))$root

qg <- uniroot(function(x) demandg(x) - p0(x), range(x))$root


# Chart

p  <- ggplot() +
  stat_function(aes(color = "Nachfrage"), fun = demand1, xlim = c(0,3.3))+
   annotate(geom = "text", x=3.3, y=demand1(3.3), hjust=-0.1, label=expression('D'[1]),color = "grey30")+
  
  stat_function(aes(color = "Nachfrage"), fun = demand2, xlim = c(0,3.3))+
   annotate(geom = "text", x=3.3, y=demand2(3.3), hjust=-0.1, label=expression('D'[2]),color = "grey30")+
  
  stat_function(aes(color = "Nachfrage"), fun = demandg, xlim = c(q0,3.3), size=1)+
   annotate(geom = "text", x=3.3, y=demandg(3.3), hjust=-0.1, label=expression('D'[ges]),color = "grey30")+
  
  stat_function(aes(color = "Nachfrage"), fun = demand2, xlim = c(0,q0), size=1)+
  stat_function(fun = p0, xlim = c(0,3.3), linetype= "dashed")+
  #
  annotate("point", x = q1, y = demand1(q1), color = "grey30")+
  annotate("point", x = q2, y = demand2(q2), color = "grey30")+
  annotate("point", x = qg, y = demandg(qg), color = "grey30")+
  annotate("point", x=0, y=demand1(0))+
  annotate("point", x=q0, y=demandg(q0))+
  #
  annotate("segment", x = q1, xend = q1, y = 0, yend = demand1(q1),
                    linetype = "dashed", color = "grey30") +
  annotate("segment", x = q2, xend = q2, y = 0, yend = demand2(q2),
           linetype = "dashed", color = "grey30") +
  annotate("segment", x = qg, xend = qg, y = 0, yend = demandg(qg),
           linetype = "dashed", color = "grey30") +
  annotate("segment", x=0, xend=q0, y=demandg(q0), yend=demandg(q0), linetype = "dashed")+
    #
  scale_color_manual(values=c("green"))+
#  scale_fill_manual(values=c("green", "orange"))+
  scale_x_continuous(expand = c(0, 0), 
                     breaks = c(0, q1, q2, qg), labels = expression(0, "x"[1], "x"[2], "x"[ges]),
                     limits = c(0, 4)) +
  scale_y_continuous(expand = c(0, 0), 
                     breaks = p0,
                     labels=expression("p"[0]),
                     limits = c(0,5)
                    ) +
  theme_classic() +
  theme(panel.grid = element_blank(),
        legend.position = "none", #Damit Legende unterdrückt.
       ) +
  theme(axis.line = element_line(arrow = arrow(type='closed', length = unit(5,'pt'))))+
  labs(x = "Menge", y = "Preis", 
       color = NULL, fill = NULL)
p

```

### Herleitung der Angebotsfunktion


[Angebotsfunktion herleiten?]::

$$\max \pi=\bar{p}\times x-TC(x)$$

$$\frac{d\pi}{dx}=\bar{p}-MC\overset{!}{=}0  \iff \bar{p}=MC$$

[TR-TC]::


```{r echo=F, warning=F, message=F, cache=F}
# Bibliotheken laden
library(tidyverse)

# Funktionen definieren

x <- 0:5

TC <- function(x) x^2.2+2
TR <- function(x) 4.5*x


# Gewinnmaximum

## Steigungen gleich


q <- uniroot(function(x) x^1.2*2.2 - 4.5 , range(x))$root

help <- TR(q)-TC(q)

help2 <- function(x) 4.5*x-help

#Gleichgewichtspreis
#p <- supply(q)

# Konsumenten- und Produzentenrente

#z <- seq(0, q, 0.01)

# Abbildung

p <- ggplot() +
  stat_function(aes(color = "TC"), fun = TC, xlim = c(0,3.5))+
 #  annotate(geom = "text", x=3.5, y=TC(3.5), hjust=-0.1, label="TC",color = "grey30")+
  stat_function(aes(color = "TR"), fun = TR, xlim = c(0,3.5))+
#  annotate(geom = "text", x=3.5, y=TR(3.5), hjust=-0.1, label="TR",color = "grey30")+ 
  annotate("point", x = q, y = TC(q), color = "grey30")+
  annotate("point", x = q, y = TR(q), color = "grey30")+
  annotate("segment", x = q, xend = q, y = 0, yend = TC(q),
           linetype = "dashed", color = "grey30") +
  stat_function(aes(),linetype="dashed", fun=help2, xlim=c(q-1, q+1))+
  annotate("segment", x=q, xend=q, y=TC(q), yend=TR(q),
           #linetype="dotted",
           arrow=arrow(ends="both", length = unit(.3, "cm")))+
   #geom_ribbon(aes(x = z, ymin = supply(z), ymax = p,
    #              fill = "Produzentenrente"), alpha = 0.25) +
  #geom_ribbon(aes(x = z, ymin = p, ymax = demand(z),
   #               fill = "Konsumentenrente"), alpha = 0.25)+
  scale_color_manual(values=c("red", "green"))+
  #scale_fill_manual(values=c("green", "orange"))+
  scale_x_continuous(expand = c(0, 0), 
                     breaks = c(0,q), labels = c(0,"x*"),
                     limits = c(0, 4)) +
  scale_y_continuous(expand = c(0, 0), 
                     breaks = NULL, labels = NULL,
                     limits = c(0,19)) +
  theme_classic() +
  theme(panel.grid = element_blank(),
       # legend.position = "none", #Damit Legende unterdrückt.
       ) +
  theme(axis.line = element_line(arrow = arrow(type='closed', length = unit(5,'pt'))))+
  labs(x = "Menge", y = "TC, TR", 
       color = NULL, fill = NULL)
p

```

Höherer Preis $\rightarrow$ Menge ausdehnen, bis wieder Preis=Grenzkosten


```{r echo=F, warning=F, message=F, cache=F}
# Bibliotheken laden
library(tidyverse)

# Funktionen definieren

x <- 0:5

TC <- function(x) x^2.2+2
TR <- function(x) 4.5*x

TRN <- function(x) 5.5*x


# Gewinnmaximum

## Steigungen gleich


q <- uniroot(function(x) x^1.2*2.2 - 4.5 , range(x))$root

help <- TR(q)-TC(q)

help2 <- function(x) 4.5*x-help

qn <- uniroot(function(x) x^1.2*2.2 - 5.5 , range(x))$root

helpn <- TRN(qn)-TC(qn)

help2n <- function(x) 5.5*x-helpn

#Gleichgewichtspreis
#p <- supply(q)

# Konsumenten- und Produzentenrente

#z <- seq(0, q, 0.01)

# Abbildung

p <- ggplot() +
  stat_function(aes(color = "TC"), fun = TC, xlim = c(0,3.5))+
 #  annotate(geom = "text", x=3.5, y=TC(3.5), hjust=-0.1, label="TC",color = "grey30")+
  stat_function(aes(color = "TR"), fun = TR, xlim = c(0,3.5))+
#  annotate(geom = "text", x=3.5, y=TR(3.5), hjust=-0.1, label="TR",color = "grey30")+ 
  stat_function(aes(color = "TR"), fun = TRN, xlim = c(0,3.5),  linetype= "dashed")+
  annotate("point", x = q, y = TC(q), color = "grey30")+
  annotate("point", x = q, y = TR(q), color = "grey30")+
  annotate("segment", x = q, xend = q, y = 0, yend = TC(q),
           linetype = "dashed", color = "grey30") +
  stat_function(aes(),linetype="dashed", fun=help2, xlim=c(q-1, q+1))+
  annotate("segment", x=q, xend=q, y=TC(q), yend=TR(q),
           #linetype="dotted",
           arrow=arrow(ends="both", length = unit(.3, "cm")))+
  annotate("point", x = qn, y = TC(qn), color = "grey30")+
  annotate("point", x = qn, y = TRN(qn), color = "grey30")+
  annotate("segment", x = qn, xend = qn, y = 0, yend = TC(qn),
           linetype = "dashed", color = "grey30") +
  stat_function(aes(),linetype="dashed", fun=help2n, xlim=c(qn-1, qn+1))+
  annotate("segment", x=qn, xend=qn, y=TC(qn), yend=TRN(qn),
           #linetype="dotted",
           arrow=arrow(ends="both", length = unit(.3, "cm")))+
  #Pfeil
  geom_curve(
    aes(x = 2.5, y = TR(2.5), xend = 2.8, yend = TRN(2.8)),
    arrow = arrow(length = unit(0.03, "npc")),
    angle=90
  )+
  
   #geom_ribbon(aes(x = z, ymin = supply(z), ymax = p,
    #              fill = "Produzentenrente"), alpha = 0.25) +
  #geom_ribbon(aes(x = z, ymin = p, ymax = demand(z),
   #               fill = "Konsumentenrente"), alpha = 0.25)+
  scale_color_manual(values=c("red", "green"))+
  #scale_fill_manual(values=c("green", "orange"))+
  scale_x_continuous(expand = c(0, 0), 
                     breaks = c(0,q, qn), labels = c(0,"x*", "x*'"),
                     limits = c(0, 4)) +
  scale_y_continuous(expand = c(0, 0), 
                     breaks = NULL, labels = NULL,
                     limits = c(0,19)) +
  theme_classic() +
  theme(panel.grid = element_blank(),
       # legend.position = "none", #Damit Legende unterdrückt.
       ) +
  theme(axis.line = element_line(arrow = arrow(type='closed', length = unit(5,'pt'))))+
  labs(x = "Menge", y = "TC, TR", 
       color = NULL, fill = NULL)
p

```

$\rightarrow$ Die  Menge wird immer soweit ausgedehnt, bis die Grenzkosten dem Preis (Steigung der Erlösfunktion) entsprechen. **Damit ist die Grenzkostenfunktion die Angebotsfunktion**.


### Aggregation der Angebotsfunktion

## Das Marktgleichgewich

## Kosumenten- und